最高法院民事判決　　　　　　　九十四年度台上字第五七五號
　　上　訴　人　甲○○
　　　　　　　　　　　　號
　　　　　　　　乙○○
　　共　　　同
　　訴訟代理人　楊仲傑律師
　　被 上訴 人　宏陽建設開發股份有限公司
　　法定代理人　謝文鄉
上列當事人間請求給付道路徵收補償費事件，上訴人對於中華民
國九十二年十月七日台灣高等法院第二審判決（九十二年度上字
第五六一號），提起上訴，本院判決如下：
    主  文
原判決關於命上訴人甲○○領取道路徵收補償費及其利息並將領
取金額交付上訴人乙○○暨各該訴訟費用部分廢棄，發回台灣高
等法院。
    理  由
本件被上訴人主張：坐落台北縣新店市○○段八九、九十、一一
三、一一四及一一五號五筆土地之道路徵收補償費中有新台幣（
下同）三百五十六萬七千四百三十一元係以原所有權人劉四全名
義發放，並由台北縣政府以八十一年度存北字第二七一八案號提
存於台灣板橋地方法院（下稱板橋地院），劉四全於民國八十五
年九月八日死亡，其法定繼承人劉周騰、上訴人甲○○、竇添丁
、竇玉娟等四人於繼承該補償費後，一併於八十七年三月間轉售
予上訴人乙○○，再由乙○○轉售予第一審共同被告劉文彬，劉
文彬再將該補償費轉讓予伊。嗣劉四全之配偶劉周騰死亡，其就
該補償費之應繼分由甲○○繼承二分之一，竇添丁、竇玉娟共同
繼承二分之一，其中竇添丁、竇玉娟部分業已提出印鑑證明予伊
並已領取完畢，惟甲○○之系爭補償費一百七十八萬三千七百九
十六元部分迄不提出印鑑章及印鑑證明致無法領取。伊曾多次催
告劉文彬、乙○○及甲○○依約提出領取系爭提存補償費之相關
文件，均置之不理。劉文彬及乙○○既均怠於行使其權利，致危
害伊之債權安全而使伊之權益受損，伊為保全債權自得代位行使
劉文彬之代位權等情，爰依買賣及行使代位權之法律關係，求為
命甲○○向板橋地院提存所辦理領取八十一年度存北字第二七一
八號道路徵收補償費一百七十八萬三千六百三十五元及其所衍生
之利息，並將所領取金額交付乙○○，由劉文彬代位乙○○受領
，再由伊代位劉文彬受領之判決（第一審駁回被上訴人之請求，
被上訴人提起上訴，原審改判被上訴人勝訴，上訴人就其敗訴部
分提起第三審上訴，劉文彬就其敗訴部分未聲明不服）。
上訴人則以：乙○○保留包括系爭補償費在內之五百萬元補償費
未出賣予劉文彬，劉文彬所交付以被上訴人為發票人之二張金額
共五百萬元支票，係劉文彬與乙○○之和解金，與系爭道路徵收
補償費無關，且劉文彬已同意不再向乙○○請求系爭道路徵收補
償費，劉文彬無權代位乙○○請求甲○○向板橋地院提存所辦理
領取系爭道路徵收補償費，被上訴人自亦無權代位。如認劉文彬
有權代位領取系爭道路徵收補償費，則乙○○主張以其對於被上
訴人另案合建房屋之違約罰款債權一千三百九十三萬二千五百零
一元，與系爭道路徵收補償費債權互相抵銷等語，資為抗辯。
原審將第一審所為被上訴人敗訴之判決廢棄，改判如其聲明，無
非以：被上訴人主張之事實，業據提出協議書、台北縣政府函、
劉四全律師函、劉文彬與乙○○土地買賣契約書、甲○○等四人
委任劉春金領取補償費之委任狀、補償費領取表、已領取竇添丁
及竇玉娟提存物之請求書、被上訴人所委任律師之催告函各一件
為證。依劉文彬與乙○○於八十七年四月四日簽訂之土地買賣契
約於第二條約定，劉文彬與乙○○於八十七年四月四日簽訂土地
買賣契約時固不包含系爭道路補償費五百萬元之權利在內。惟系
爭補償費因共有耕地自耕保留部分交換移轉登記問題而遲遲無法
發放，乙○○遂於八十八年四月間要求劉文彬直接撥付五百萬元
，日後由劉文彬自己領取系爭補償費，被上訴人乃應其要求代劉
文彬支付系爭補償費之對價五百萬元給乙○○，被上訴人再由劉
文彬受讓系爭補償費。至劉文彬依土地買賣契約應給付乙○○及
劉慶鏜之買賣價金均已分別簽發支票給付，且均已兌領並未遲延
給付。乙○○抗辯因劉文彬給付土地買賣價金有遲延，前開五百
萬元係劉文彬遲延給付所應賠償之違約金，非受讓系爭補償費五
百萬元之對價云云，殊無足取。又被上訴人敘明：系爭補償費因
涉及共有耕地自耕保留部分交換移轉問題懸宕數十年，及至八十
八年五月十五日台北縣政府以函核示撤銷遇有處分專案簽報註記
事項，系爭土地才得移轉，另於同年八月十六日再核示由台北縣
政府取回提存款，發放系爭補償費予地主，在此之前，就連全部
地主委託承辦之代書劉春金，對系爭補償費尚不敢確定可否領取
及何時得以領取，此乃伊與劉文彬、劉春金三方於八十七年七月
十四日道路徵收補償費讓與及領取協議書中第三條有關領取期限
之約定，對於劉春金領取期限從原定八月五日改為八月十五日之
原因等情，為上訴人所不否認。足證乙○○當時係為避免補償金
之領取生變，故要求被上訴人代劉文彬先支付該補償費五百萬元
，而將系爭補償費讓與劉文彬。乙○○雖另抗辯劉文彬已於九十
一年八月十三日書立同意書表示放棄系爭補償費之請求權，劉文
彬無權代位乙○○請求甲○○向板橋地院提存所辦理領取系爭道
路徵收補償費，被上訴人亦無從行使代位權云云，惟劉文彬已到
場陳明其書立上開同意書之目的係為迴避訴訟上之利害關係，避
免訟累，並非表示放棄系爭補償費之權利或有免除債務之意思。
況債權之讓與，雙方一經意思表示合致，即生讓與之效力，劉文
彬既已將取得系爭補償費之權利讓與被上訴人，即喪失對此權利
之處分權，縱其事後表示拋棄，亦不生效力，乙○○此部分抗辯
，亦無足取。又債務之抵銷，以雙方當事人互負債務為要件。系
爭補償費之買賣關係存在於乙○○與劉文彬之間，被上訴人與乙
○○之間無買賣之法律關係存在，則乙○○以其對於被上訴人另
外合建案之違約金債權，主張與被上訴人代位行使劉文彬買賣之
權利互相抵銷，即有未合，無從准許。甲○○已將系爭補償費之
權利讓與乙○○，乙○○復確將系爭補償費之權利出賣予劉文彬
，劉文彬又將系爭補償費之權利讓與被上訴人，事證明確，足堪
採信。按債務人怠於行使其權利時，債權人因保全債權，得以自
己之名義行使其權利，民法第二百四十二條前段定有明文。從而
被上訴人本於買賣及行使代位權之法律關係，請求甲○○向板橋
地院提存所辦理領取八十一年度存北字第二七一八號道路徵收補
償費一百七十八萬三千六百三十五元及其所衍生之利息，並將所
領取金額交付乙○○，由劉文彬代位乙○○受領，再由被上訴人
代位劉文彬受領，即有理由，應予准許等詞，為其判斷之基礎。
按債權讓與乃以移轉債權為標的之契約，債權讓與契約生效時，
債權即同時移轉，於是讓與人即原債權人脫離債之關係，失去債
權人之地位，不復對債務人有債權存在，而由受讓人即新債權人
承繼讓與人之地位取得同一債權。又債權人得以自己名義代位行
使者，為債務人之權利而非自己之權利，若債務人自己並無該權
利，債權人自無代位行使可言。查領取系爭補償費之權利，由劉
四全之繼承人甲○○讓與乙○○，乙○○為免其領取系爭補償費
之權利生變，於由劉文彬支付其費用後，將該權利出賣予劉文彬
，而將系爭補償費讓與劉文彬，劉文彬再讓與被上訴人等情，為
原審認定之事實。原審復謂債權之讓與，雙方一經意思合致，即
生讓與之效力云云，此無異認為上開系爭補償費之讓與均已發生
效力。果係如此，甲○○既已將系爭補償費讓與乙○○，依上開
說明，則甲○○對系爭補償費之權利不復存在，於此情形，甲○
○得否向板橋地院提存所領取系爭補償費及其利息，即不無疑義
。又乙○○既將系爭補償費讓與劉文彬，依上開說明，則乙○○
脫離債之關係，不復對甲○○有該債權存在，自不得請求甲○○
支付系爭補償費，甲○○亦不得對乙○○交付系爭補償費，劉文
彬自無從代位乙○○受領。嗣劉文彬再將系爭補償費讓與被上訴
人，情形亦復如是。乃原審竟判令甲○○應向板橋地院提存所辦
理領取系爭補償費及其利息，並將所領取之金額交付乙○○，自
有可議。上訴論旨，指摘原判決此部分為不當，求予廢棄，非無
理由。
據上論結，本件上訴為有理由。依民事訴訟法第四百七十七條第
一項、第四百七十八條第二項，判決如主文。
中　　華　　民　　國　九十四　年　　三　　月　三十一　日
                      最高法院民事第四庭
                          審判長法官  吳　正　一
                                法官  劉　福　聲
                                法官  黃　義　豐
                                法官  簡　清　忠
                                法官  李　彥　文
      本件正本證明與原本無異
                                      書  記  官
中　　華　　民　　國　九十四　年　　四　　月　 十三 　日
                                                      Ｌ
